臺灣士林地方法院民事判決
　　　　　　　　　　　　　　　　　　110年度重訴字第171號
原      告  陳簡麗琴  
              陳怡君    
            陳姿吟    
               陳皇銘    
共      同
訴訟代理人  郭睦萱律師                      
複  代理人  林沛彤律師                      
被      告  陳希語  
法定代理人  程亮榛  
訴訟代理人  廖偉真律師                      
複  代理人  方興中律師                      
            廖願凱  
上列當事人間請求所有權移轉登記等事件，本院於民國110年10
月18日言詞辯論終結，判決如下：
    主  文
原告之訴駁回。
訴訟費用由原告負擔。
    事實及理由
壹、原告起訴主張：
一、緣被告之祖父陳文賜原所有坐落於台北市○○區○○段○○段0000
    地號之土地（權利範圍2/3）及其上同小段101建號建物(門
    牌號碼台北市○○區○○路00巷00號2樓，權利範圍全部)、102
    建號建物(門牌號碼台北市○○區○○路00巷00號3樓，權利範圍
    全部) （以下分稱系爭19號2 樓、19號3 樓房地；合稱系爭
    房地)，自民國60年間開始陳文賜、原告全體、被告之被繼
    承人即其父陳勁豪即居住於系爭房地。惟於84年8月7日陳文
    賜過世，系爭房地由原告4人及陳勁豪共同繼承，陳文賜之
    全體繼承人經合意分配遺產及成立系爭房地之借名登記關係
    ，由陳勁豪出名登記為系爭房地所有人，然所有權人實為原
    告4 人及陳勁豪所共有，每人應有部分各1/5，並約定由原
    告戊○○○統籌管理系爭房地。詎陳勁豪於108年4月2日因心肌
    梗塞離世，依適用或類推適用民法第550條規定，被告之被
    繼承人陳勁豪與原告間之借名登記關係已因陳勁豪過世而消
    滅；退步言之，倘鈞院認借名登記契約並未因陳勁豪過世而
    消滅，則原告依適用或類推適用民法第549條第1 項定，以
    本件起訴狀繕本送達被告為終止借名登記關係之意思表示。
    兩造間借名登記關係消滅或終止後，原告依適用或類推適用
    民法第541條第2項規定、或依民法第179條規定，請求被告
    辦理繼承登記後將系爭房地所有權移轉登記予原告4人（權
    利範圍各1/5）。
二、聲明：　　
㈠、被告甲○○應就被繼承人陳勁豪如附表1所示之不動產（即系爭
    房地）辦理繼承登記。
㈡、被告甲○○應將如附表1所示之不動產（即系爭房地）分別依附
    表2 所示之權利範圍（即各1/5）比例辦理所有權移轉登記
    予原告戊○○○、乙○○、丙○○、丁○○。　　
貳、被告則辯稱：
一、系爭房地登記為被告之父陳勁豪所有，依民法第759條之1第
    1項規定，應推定陳勁豪為真正所有權人，原告主張系爭房
    地本應為其等與陳勁豪共有，僅係借用陳勁豪之名義辦理所
    有權移轉登記云云，為被告所否認，而不動產登記名義人即
    為該不動產之真正所有權人，乃社會通念之常態事實，登記
    名義人非不動產之實際所有權人，則為變態事實，原告自應
    對屬於變態事實之借名登記關係，即其等與陳勁豪間就系爭
    房地之登記有所謂借名登記關係存在之事實，負舉證責任，
    惟原告所舉之兩造戶籍謄本及陳文賜、陳勁豪之除戶謄本，
    及系爭房地登記謄本及所有權狀、原告戊○○○之存款存摺、
    系爭房地之歷年房屋稅、地價稅之繳款書收據聯、照片、原
    告自行簽立之使用借貸協議書等證據，均不足認定系爭房地
    有借名登記關係存在，且原告之主張有諸多違反常情之處，
    全無可採，其訴為無理由。
二、聲明：原告之訴駁回。　　　　
參、得心證之理由：
一、查原告戊○○○、陳文賜（歿於84年8 月7 日）為被告之祖母
    、祖父，育有原告乙○○（長女）、原告丙○○（次女）、原告
    丁○○（長子）、被告之父陳勁豪（次子）（歿於108年4月2 
    日）四名子女；又被告（出生於000 年）之父陳勁豪、母程
    亮榛於100年9 月10日結婚、102年10月30日離婚，被告於父
    、母離婚時原由被告之父陳勁豪行使負擔未成年子女之權利
    義務，於陳勁豪過世後改由被告之母程亮榛行使負擔未成年
    子女之權利義務；系爭房地原為被告之祖父陳文賜所有，被
    告之父陳勁豪於陳文賜84年8 月7 日過世後以分割繼承為原
    因登記為所有權人，被告於陳勁豪108年4 月2 日過世後繼
    承系爭房地；被告之父陳勁豪生前與被告、原告戊○○○同居
    於系爭房地等情，有兩造、陳文賜、陳勁豪之戶籍謄本，及
    系爭房地之登記謄本、異動索引等件（見本院湖司調字卷第
    77至95、147至151頁，及重訴字卷第77至85頁）附卷可稽，
    且為兩造所不爭執。
二、本件原告主張被告之祖父陳文賜於84年8月7日過世時，陳文
    賜之繼承人即全體原告及被告之父陳勁豪經合意分配遺產及
    成立系爭房地借名登記關係，由陳勁豪出名登記為系爭房地
    所有人，然所有權人實為全體原告及陳勁豪所共有，每人應
    有部分各1/5，並約定由原告戊○○○統籌管理系爭房地，因陳
    勁豪於108年4月2日過世而借名登記關係消滅、或經原告以
    本件起訴狀繕本之送達為終止借名登記關係之意思表示，是
    於該借名登記關係消滅或終止後，爰依適用或類推適用民法
    第541條第2項規定、或依民法第179條規定，請求被告辦理
    繼承登記後，將系爭房地所有權移轉登記予原告4 人（權利
    範圍各1/5）等情，為被告所否認，並以前詞置辯。經查：
    　　
㈠、按稱借名登記者，謂當事人約定一方將自己之財產以他人名
    義登記，而仍由自己管理，使用處分，他方允就該財產為出
    名登記之契約，其成立側重於借名者與出名者間之信任關係
    ，在性質上應與委任契約同視，倘其內容不違反強制、禁止
    規定或公序良俗者，應賦予無名契約之法律上效力，並類推
    適用民法委任之相關規定（最高法院98年度台上字第990 號
    判決意旨參照）。次按稱「借名登記」者，謂當事人約定一
    方將自己之財產以他方名義登記，而仍由自己管理、使用、
    處分，他方允就該財產為出名登記之契約，主張借名登記者
    ，應就該借名登記之事實負舉證責任（最高法院101 年度台
    上字第1775號判決意旨參照）。再按當事人主張有利於己之
    事實者，就其事實有舉證之責任，民事訴訟法第277 條定有
    明文；民事訴訟如係由原告主張權利者，應先由原告負舉證
    之責，若原告先不能舉證，以證實自己主張之事實，則被告
    就其抗辯事實即令不能舉證，或其所舉證據尚有疵累，亦應
    駁回原告之請求。本件原告主張與被告之被繼承人陳勁豪間
    就系爭房地原有借名登記關係存在，為被告所否認，應由原
    告就此有利於己之事實，負舉證之責。
㈡、原告主張與被告之被繼承人陳勁豪間就系爭房地原有借名登
    記關係存在，乃以：系爭房地之所有權狀自始由原告戊○○○
    保管，且系爭房地長年之水電、電信費用皆由原告戊○○○之
    帳戶扣款，而系爭房地長年之地價稅、房屋稅等相關稅賦亦
    皆由原告戊○○○繳納；又原告戊○○○長年居住於系爭房地，並
    設籍於系爭房地，而原告丙○○、乙○○、丁○○每人皆各持有房
    屋鑰匙，長年可自由出入系爭房地，且系爭19號3樓為神明
    廳，為全家共用之處所；再原告戊○○○於陳勁豪過世後係取
    得系爭房地實質所有權人全體同意，而繼續使用系爭房地等
    情，為其論據。查：
１、原告提出之戶籍謄本資料，雖顯示原告戊○○○、乙○○設籍系爭
    房地，又原告提出之相片，顯示原告戊○○○有居住在系爭房
    地之事實、系爭19號3樓內擺設有神明桌（見本院湖司調字
    卷第79至81、137至139頁，及重訴字卷第231頁）。然衡情
    不動產之設籍、居住人與所有權人本未必同一；又被告之父
    陳勁豪雖非長子，惟亦為次子、男丁，且由子孫中方便之人
    提供空間供奉牌位，令歷代祖先得以享祀者，於現代社會中
    亦非少見；是無從逕以上情推論陳文賜之全體繼承人始為系
    爭房地實質所有權人、陳勁豪僅為借名登記人。
２、原告提出戊○○○之台北聯邦銀行帳戶存摺，雖顯示於96年至10
    9年間有水、電費及電信費之自動扣繳紀錄（見本院湖司調
    字卷第105至124頁），又原告提出系爭房地自87年起之地價
    稅繳款書收據聯、自91年起之房屋稅繳款書收據聯，主張係
    由戊○○○繳費及持有收據聯等語（見本院湖司調字卷第105至
    135頁，及重訴字卷第105至211頁）。然縱上開費用確係由
    原告戊○○○所繳納，惟衡諸系爭房地登記所有權人即被告之
    父陳勁豪與原告戊○○○為母子關係，且陳勁豪生前與被告、
    原告戊○○○同居於系爭房地，原告戊○○○繳納上開費用之可能
    原因眾多，或係基於親情、實際居住事實而為贈與，或係借
    貸、或係無因管理，均非無可能，是無從逕以上情推論陳文
    賜之全體繼承人始為系爭房地實質所有權人、陳勁豪僅為借
    名登記人。
３、原告提出系爭房地之所有權狀，主張所有權狀自始至終均由
    原告戊○○○所保管云云（見本院湖司調字卷第99至103頁）。
    然系爭房地登記所有權人陳勁豪已於108年4月2 日過世，其
    生前與被告、原告戊○○○同居於系爭房地，且系爭房地目前
    為原告簡麗琴居住使用，業如前述，本件原告於訴訟中提出
    系爭房地之所有權狀，僅能說明目前持有該等物件，尚難遽
    認原告戊○○○自始持有系爭房地之所有權狀，是亦無從以上
    情推論陳文賜之全體繼承人始為系爭房地實質所有權人、陳
    勁豪僅為借名登記人。
４、原告提出其等簽立之109年9 月30日不動產使用借貸契約書（
    記載：「第一條使用借貸關係：㈠甲〈即原告戊○○○〉、乙〈即
    原告乙○○、丙○○、丁○○〉雙方及未成年人甲○○為系爭房地之
    實質所有權人，乙方同意提供系爭房地供甲方終身居住無償
    使用...。㈡甲方將擇日另行與未成年人甲○○就系爭房地由甲
    方終身無償使用簽訂相關協議書。」等語）（見本院重訴字
    卷第213至221頁），而主張原告戊○○○於陳勁豪過世後，除
    與被告（由程亮榛為法定代理人）於109年11月10日成立本
    院109年度家非調字第223號停止親權事件及109年度家非調
    字第532號酌定未成年子女會面交往方式事件之調解筆錄（
    記載：「...二、就甲○○名下之系爭19號3樓房地，自109 年
    11月起至聲請人死亡之日或甲○○成年之日止，由聲請人無償
    使用並不得出租於第三人。...」等語）（見本院重訴字卷
    第43至45頁）外，亦有與其餘原告簽立不動產使用借貸協議
    書，故係取得系爭房地實質所有權人全體之同意而繼續使用
    系爭房地云云。然上開不動產使用借貸契約書係原告4 人所
    簽立，其上所載「系爭房地之實質所有權人...」等詞乃原
    告自為之主張，無從作為系爭房地實質所有權人係陳文賜之
    全體繼承人之證明。
５、原告提出全家人在系爭房地拍攝之相片，主張系爭房地原為
    陳文賜之財產，原告乙○○、丙○○、丁○○及陳勁豪從小即住在
    系爭房地，與陳文賜及原告戊○○○共同生活多年，為陳文賜
    家族之起家厝，對全體繼承人具有特殊情感，且基於公平起
    見，全體繼承人乃合意平均分得系爭房地產權，並合意成立
    借名登記關係，而借名登記於陳勁豪名下云云（見本院重訴
    字卷第99至103頁），及主張原告丙○○、乙○○、丁○○每人皆
    持有房屋鑰匙，長年可自由出入系爭房地云云。然依原告上
    開所述，系爭房地既對陳文賜之全體繼承人具有特殊情感，
    衡情當應登記為陳文賜之全體繼承人共有，而非借用被告之
    父陳勁豪一人名義辦理登記；又原告乙○○、丙○○、丁○○既自
    小在系爭房地居住長大而持有鑰匙，被告之父陳勁豪於登記
    為系爭房地所有權人後，基於手足之情而未向其等要求返還
    所持有之鑰匙，尚無顯違常情之處，上情亦均無從作為系爭
    房地實質所有權人係陳文賜之全體繼承人之證明。
６、據上，原告主張與被告之被繼承人陳勁豪間就系爭房地原有
    借名登記關係存在，所舉之證據不足證明其說；且參諸被告
    辯稱於陳天賜過世後所留遺產，除系爭房地以分割繼承為原
    因登記為被告之父陳勁豪所有外，同小段100建號房屋（即
    門牌號碼台北市○○區○○路00巷00號1樓)、1768建號房屋（即
    門牌號碼台北市○○區○○路00巷00號3樓)及基地持分，各以分
    割繼承為原因登記為原告丁○○、原告戊○○○所有，而原告並
    未主張該等不動產為借名登記，可徵陳天賜之全體繼承人業
    就陳天賜之遺產達成分割協議，方依協議內容辦理分割繼承
    登記等情，業據被告提出上開不動產登記謄本（見本院重訴
    字卷第47至56頁）為憑，尚非無據。本件原告就其應負舉證
    責任之事實既未能盡舉證之責，依前揭說明，應認原告之主
    張為不可採。
三、揆諸前揭所述，原告與被告之被繼承人陳勁豪間就系爭房地
    並無原告主張之借名登記關係存在，則原告主張因陳勁豪業
    於108年4月2日過世而借名登記關係消滅、或經原告以本件
    起訴狀繕本之送達為終止借名登記關係之意思表示，而於該
    借名登記關係消滅或終止後，依適用或類推適用民法第541
    條第2項規定、或依民法第179條規定，請求被告辦理繼承登
    記後，將系爭房地所有權移轉登記予原告4 人（權利範圍各
    1/5），自屬無據，其訴為無理由，應予駁回。
四、本件判決基礎已臻明確，兩造其餘攻防方法及訴訟資料經斟
    酌後，核與判決結果不生影響，不另一一論述。
五、據上論結，原告之訴為無理由，依民事訴訟法第78條，判決
    如主文。
中　　華　　民　　國　　110　年　　11　　 月　  30    日
                  民事第二庭  法  官  孫曉青
以上正本係照原本作成。
如對本判決上訴須於判決送達後20日內向本院提出上訴狀。如委
任律師提起上訴者，應一併繳納上訴審裁判費。
中　　華　　民　　國　　110　年　　11　　 月　  30    日
　                            書記官  曾琬真